---
title: "Análisis de cambio_Edo-COBIOCOM-ANPs"
author: "Gutiérrez-Cortés, D. A."
date: "2024-06-17"
output:
  html_document: 
    theme: cosmo
    code_folding: hide # or show. En hide "dobla" el contenido de los chunks 
    toc: yes
---

```{r setup, include=FALSE}
library(knitr) 
knitr::opts_chunk$set(echo = TRUE, eval = FALSE)
knitr::opts_knit$set(root.dir = "D:/mapas_gto/UTM/conectividad_estructural/")
```

## Descripción general
El presente reporte incluye las métricas del paisaje generadas con la paquetería [landscapemetrics](https://r-spatialecology.github.io/landscapemetrics/)v.2.1.1 que integra las métricas del programa FRAGSTATS. 

El análisis de cambio se hizo con las capas de entrada de Uso de Suelo y Vegetación del SMAOT (Secretaría de Medio Ambiente y Ordenamiento Territorial, ahora Secretaría de Agua y Medio Ambiente de Guanajuato) de los años 2009, 2018 y 2020 donde se usó el ID de la columna "tipo" del año 2009 para unificar las categorías de uso de suelo y hacer el análisis comparativo entre años. Las capas se encuentran en Sistema de coordenadas WGS 1984 UTM Zona 14 (en metros) y Datum WGS 1984. La capa original (shapefile) se transformó a formato raster en ArcMap v. 10.4.1 con la función "Polygon to raster" usando un tamaño de pixel es de 100 m.

Descarga del código:
El código se encuentra en mi repositorio Github [github/alegtz-cortes](https://github.com/alegtz-cortes/AnalisisCambio) con el nombre AnalisisCambio.Rmd

# Paqueterías usadas en este script
```{r packages, include=TRUE} 
library(pacman)
pacman::p_load(raster,tidyverse, landscapemetrics,terra, rgeos, sf, rgdal, mapview, sp, remotes,landscapemetrics, rio, sjPlot, Makurhini, stringr)
```

# Pre-procesamiento, insumos:Unificación de las capas de Uso de Suelo y Vegetación (Estado)
Este paso lo hicimos porque las capas .shp se unificaron en la columna tipo de acuerdo a las categorías del usv 2009 y una vez reproyectadas a UTM Zona 14 se rasterizaron:
```{r}
#Paso 1) Convertir los shapefiles de vegetación a raster (porque hay un error en usvedo_20 en arcmap)

edo20_sf<-  terra::vect("D://mapas_gto//UTM//conectividad_estructural//inputs_corregidos//usv_shapes//usvgto_2020_CORREGIDA_ID.shp")

    # Definir la extensión y resolución del raster
    # Puedes ajustar estos parámetros según tus necesidades
    extent_raster <- terra::ext(edo20_sf)  # Usar la misma extensión que el shapefile
    resolution <- 100  # Tamaño del píxel en unidades del sistema de coordenadas del shapefile

    # Crear una plantilla de raster vacía con la extensión y resolución deseada
    raster_template <- terra::rast(extent = extent_raster, resolution = resolution, crs="EPSG:32614")
    
    # Rasterizar el shapefile
    # El argumento field especifica el nombre de la columna del shapefile que se usará para los valores del     raster
    usvedo20_raster <- terra::rasterize(edo20_sf, raster_template, field = "Tipo", crs="EPSG:32614") #en 2020 la columna se llama "Tipo" y en 2009 "tipo"
    
    # Aplicar la clasificación con ifel basado en la columna "Tipo"
usvedo20_raster_classified <- terra::ifel(
  usvedo20_raster$Tipo == 'Agricultura de riego (incluye riego eventual)', 1,
  terra::ifel(usvedo20_raster$Tipo == 'Agricultura de temporal', 2,
  terra::ifel(usvedo20_raster$Tipo == 'Área sin vegetación aparente', 3,
  terra::ifel(usvedo20_raster$Tipo == 'Asentamiento humano', 4,
  terra::ifel(usvedo20_raster$Tipo == 'Bosque de encino', 5,
  terra::ifel(usvedo20_raster$Tipo == 'Bosque de oyamel (incluye ayarín y cedro)', 6,
  terra::ifel(usvedo20_raster$Tipo == 'Bosque de pino', 7,
  terra::ifel(usvedo20_raster$Tipo == 'Bosque de pino-encino (incluye encino-pino)', 8,
  terra::ifel(usvedo20_raster$Tipo == 'Bosque de táscate', 9,
  terra::ifel(usvedo20_raster$Tipo == 'Chaparral', 10,
  terra::ifel(usvedo20_raster$Tipo == 'Cuerpo de agua', 11,
  terra::ifel(usvedo20_raster$Tipo == 'Matorral crasicaule', 12,
  terra::ifel(usvedo20_raster$Tipo == 'Matorral submontano', 13,
  terra::ifel(usvedo20_raster$Tipo == 'Matorral subtropical', 14,
  terra::ifel(usvedo20_raster$Tipo == 'Mezquital (incluye huizachal)', 15,
  terra::ifel(usvedo20_raster$Tipo == 'Pastizal inducido', 16,
  terra::ifel(usvedo20_raster$Tipo == 'Pastizal natural (incluye pastizal - huizachal)', 17,
  terra::ifel(usvedo20_raster$Tipo == 'Popal - Tular', 18,
  terra::ifel(usvedo20_raster$Tipo == 'Selva baja caducifolia y subcaducifolia', 19,
  terra::ifel(usvedo20_raster$Tipo == 'Vegetación halófila y gipsófila', 20, 
  0))))))))))))))))))))

plot(usvedo20_raster_classified)
    
# Guardar el raster en un archivo:
terra::writeRaster(usvedo20_raster_classified,
                  "D://mapas_gto//UTM//conectividad_estructural//inputs_corregidos//usv_rasterizados//usvedo_2020_reclas.tif",
                   filetype = "GTiff", overwrite=TRUE, NAflag = 0) #si conserva la columna tipo
    
#Hacer los mismos pasos para rasterizar usvedo09, considerando que la columna se llama "tipo" en minúsculas

###RASTERIZANDO EL USV 2009
edo09_sf<-  terra::vect("D://mapas_gto//UTM//conectividad_estructural//inputs_corregidos//usv_shapes//usvedo_09.shp")
# Definir la extensión y resolución del raster
    # Puedes ajustar estos parámetros según tus necesidades
    extent_raster <- terra::ext(edo09_sf)  # Usar la misma extensión que el shapefile
    resolution <- 100  # Tamaño del píxel en unidades del sistema de coordenadas del shapefile

    # Crear una plantilla de raster vacía con la extensión y resolución deseada
    raster_template <- terra::rast(extent = extent_raster, resolution = resolution, crs="EPSG:32614")
    
    # Rasterizar el shapefile
    # El argumento field especifica el nombre de la columna del shapefile que se usará para los valores del     raster
    usvedo09_raster <- terra::rasterize(edo09_sf, raster_template, field = "tipo", crs="EPSG:32614") #en 2020 la columna se llama "Tipo" y en 2009 "tipo"
    
    plot(usvedo09_raster)
    
    
    # Aplicar la clasificación con ifel basado en la columna "tipo"
usvedo09_raster_classified <- terra::ifel(
  usvedo09_raster$tipo == 'Agricultura de riego (incluye riego eventual)', 1,
  terra::ifel(usvedo09_raster$tipo == 'Agricultura de temporal', 2,
  terra::ifel(usvedo09_raster$tipo == 'Área sin vegetación aparente', 3,
  terra::ifel(usvedo09_raster$tipo == 'Asentamiento humano', 4,
  terra::ifel(usvedo09_raster$tipo == 'Bosque de encino', 5,
  terra::ifel(usvedo09_raster$tipo == 'Bosque de oyamel (incluye ayarín y cedro)', 6,
  terra::ifel(usvedo09_raster$tipo == 'Bosque de pino', 7,
  terra::ifel(usvedo09_raster$tipo == 'Bosque de pino-encino (incluye encino-pino)', 8,
  terra::ifel(usvedo09_raster$tipo == 'Bosque de táscate', 9,
  terra::ifel(usvedo09_raster$tipo == 'Chaparral', 10,
  terra::ifel(usvedo09_raster$tipo == 'Cuerpo de agua', 11,
  terra::ifel(usvedo09_raster$tipo == 'Matorral crasicaule', 12,
  terra::ifel(usvedo09_raster$tipo == 'Matorral submontano', 13,
  terra::ifel(usvedo09_raster$tipo == 'Matorral subtropical', 14,
  terra::ifel(usvedo09_raster$tipo == 'Mezquital (incluye huizachal)', 15,
  terra::ifel(usvedo09_raster$tipo == 'Pastizal inducido', 16,
  terra::ifel(usvedo09_raster$tipo == 'Pastizal natural (incluye pastizal - huizachal)', 17,
  terra::ifel(usvedo09_raster$tipo == 'Popal - Tular', 18,
  terra::ifel(usvedo09_raster$tipo == 'Selva baja caducifolia y subcaducifolia', 19,
  terra::ifel(usvedo09_raster$tipo == 'Vegetación halófila y gipsófila', 20, 
  0))))))))))))))))))))

plot(usvedo09_raster_classified)

terra::writeRaster(usvedo09_raster_classified,
                  "D://mapas_gto//UTM//conectividad_estructural//inputs_corregidos//usv_rasterizados//usvedo_2009_reclas.tif",
                   filetype = "GTiff", overwrite=TRUE, NAflag = 0) #si conserva la columna tipo

```

## NOTAS IMPORTANTES SOBRE LOS INSUMOS.
Los raster llamados usvedo_año_reclas.tif provienen de la conversión de shapefile a raster y la reclasificación para unificar las categorías. ADEMÁS se unificaron los mismos cuerpos de agua del año 2020 
para el año 2009 porque puede ser un artefacto de la detección para esa capa. Entonces usar los raster reclasificados para generar las métricas de parche que son las que notamos con posibles errores a causa 
de la diferencia en cuerpos de agua (caso de la presa el Conejo). 

Actualización(03/Sep/2024): Se actualizan los insumos para que coincidan en extensión. Se usaron los raster "mapa_2009_ext.tif" y "mapa_2009_ext.tif"

## LEYENDO LOS RASTER BASE USV AÑO 2009 Y 2020
Los raster a cargar son los reclasificados (y unificados en cuerpos de agua para los dos tiempos)
```{r}
##Leer los raster (ya guardados en el directorio de trabajo)
    # SI ES NECESARIO: asignar proyección con la función project EPSG:32614

###USV 2009 CON LOS MISMOS CUERPOS DE AGUA QUE 2020 
edo09ca <- terra::rast("D:/mapas_gto/UTM/conectividad_estructural/inputs_corregidos/usv_rasterizados/mapa_2009_ext.tif")

edo20 <- terra::rast("D:/mapas_gto/UTM/conectividad_estructural/inputs_corregidos/usv_rasterizados/mapa_2020_ext.tif")


check_landscape(edo09ca)
check_landscape(edo20) 

terra::plot(edo09ca)
terra::plot(edo20)
            
```

## Unificando nombres de los tipos de vegetación en los insumos. 
Estos data frame se prepararon para agregar la etiqueta a los productos generados de las métricas. Es necesario correr para algunos pasos posteriores. 
```{r}
# Crear un dataframe con los tipos y sus categorías correspondientes
id_edo09 <- data.frame(
  class = 1:20,
  categoria = c(
    'Agricultura de riego (incluye riego eventual)', 
    'Agricultura de temporal', 
    'Área sin vegetación aparente', 
    'Asentamiento humano', 
    'Bosque de encino', 
    'Bosque de oyamel (incluye ayarín y cedro)', 
    'Bosque de pino', 
    'Bosque de pino-encino (incluye encino-pino)', 
    'Bosque de táscate', 
    'Chaparral', 
    'Cuerpo de agua', 
    'Matorral crasicaule', 
    'Matorral submontano', 
    'Matorral subtropical', 
    'Mezquital (incluye huizachal)', 
    'Pastizal inducido', 
    'Pastizal natural (incluye pastizal - huizachal)', 
    'Popal - Tular', 
    'Selva baja caducifolia y subcaducifolia', 
    'Vegetación halófila y gipsófila'
  )
)

# Ver el dataframe creado
print(id_edo09)

#Para 2020 la columna se llama Tipo con mayúscula

# Crear el dataframe id_edo20
id_edo20 <- data.frame(
  class = 1:20,
  categoria = c(
    'Agricultura de riego (incluye riego eventual)',
    'Agricultura de temporal',
    'Área sin vegetación aparente',
    'Asentamiento humano',
    'Bosque de encino',
    'Bosque de oyamel (incluye ayarín y cedro)',
    'Bosque de pino',
    'Bosque de pino-encino (incluye encino-pino)',
    'Bosque de táscate',
    'Chaparral',
    'Cuerpo de agua',
    'Matorral crasicaule',
    'Matorral submontano',
    'Matorral subtropical',
    'Mezquital (incluye huizachal)',
    'Pastizal inducido',
    'Pastizal natural (incluye pastizal - huizachal)',
    'Popal - Tular',
    'Selva baja caducifolia y subcaducifolia',
    'Vegetación halófila y gipsófila'
  )
)

# Ver el dataframe resultante
print(id_edo20)

```


## RECORTE DE INSUMOS: Generando recortes del COBIOCOM y ANP's a partir de los shapefiles como molde.
Nota: Esta parte del código solo se corre si no se tienen las capas en formato raster recortadas a las diferentes escalas, en caso de tenerlas disponibles con crs EPSG:32614 (UTM Zona 14) y en metros entonces solo leer las capas en formato raster y pasar al siguiente paso (generar las métricas).
```{r}

#leer todos los shapefiles que servirán como máscara para recortar el raster
#Leyendo todos los shapefiles (37) y renombrando las ANP's  con los nombres del objeto nombres_shp

rutas_shp <- list.files(path = "D:/mapas_gto/UTM/conectividad_estructural/inputs_corregidos", pattern = "*.shp$",
                    full.names = T) #Importante full.names = T para que lea la ruta completa

lista_shp <- list()
for (i in 1:length(rutas_shp)){
   lista_shp[[i]] <-  read_sf(rutas_shp[[i]]) #leyendo los shapefiles c/u en la ruta donde está guardado
}
lista_shp # shapefiles cargados, son los que se usarán como molde para recortar el raster del estado
#
#AHORA SI A RECORTAR usando como máscara la lista_shp
#en paquetería terra la función crop y mask

library(stringr)

nombres_shp <- list()

for(i in seq_along(rutas_shp)){
  # Elimina múltiples patrones usando str_remove_all() de la lista con los .shp cargados
  nombres_shp[[i]] <- str_remove_all(rutas_shp[[i]], c("\\.shp" = "", 
                                                      "D:/mapas_gto/UTM/conectividad_estructural/inputs_corregidos/" = "",
                                                      " " = "_"))
}
nombres_shp #Lista con los nombres de los shapefiles sin ruta, espacios y extensión


#recordar que los nombres sin espacios ni guión bajo ya están en el objeto nombres_shp
croped_anps_09 <- list()
croped_anps_20 <- list()

for(i in 1:length(lista_shp)){
  croped_anps_09[[i]] <- terra::mask(edo09ca, lista_shp[[i]]) %>% terra::crop(.,lista_shp[[i]])
  terra::writeRaster(croped_anps_09[[i]], filename= paste0("D://mapas_gto//UTM//conectividad_estructural//recortes//", nombres_shp[[i]],"_2009.tif"),    overwrite=TRUE)
  #plot(croped_anps_09[[i]])
  croped_anps_20[[i]] <- terra::mask(edo20, lista_shp[[i]]) %>% terra::crop(.,lista_shp[[i]])
  terra::writeRaster(croped_anps_20[[i]], filename= paste0("D://mapas_gto//UTM//conectividad_estructural//recortes//", nombres_shp[[i]],"_2020.tif"),    overwrite=TRUE)
}

#En el paso anterior ya está incluido el cobiocom en el recorte
### INSUMOS LISTOS :)

```


## Cargar recortes en formato .tif

```{r}
## leer todos los raster de la carpeta "recortes"  para generar las métricas
#en esta carpeta están todas las anps para el año 2009 y 2020 y cobiocom para 2009 y 2020, en total 74 archivos .tif

files_tif <- list.files(path = "D:/mapas_gto/UTM/conectividad_estructural/recortes/", pattern = "*.tif$",
                    full.names = T)

#Leyendo los raster a todas las escalas:
recortes_09 <- files_tif %>% .[str_detect(., "2009")] %>%
              lapply(.,rast) ## 

recortes_20 <- files_tif %>% .[str_detect(., "2020")] %>%
              lapply(.,rast)

#Leyendo los nombres de los recortes (raster) usados como insumos en el loop

nombres_09 <- list.files(path = "D:/mapas_gto/UTM/conectividad_estructural/recortes/", pattern = "*.tif$",
                    full.names = F) %>% .[str_detect(., "2009")] %>% str_remove_all("\\.tif")

nombres_20 <- list.files(path = "D:/mapas_gto/UTM/conectividad_estructural/recortes/", pattern = "*.tif$",
                    full.names = F) %>% .[str_detect(., "2020")] %>% str_remove_all("\\.tif")

#si se quiere leer por separado los recortes (.tif) solo del cobiocom:
cobiocom_rasters <- files_tif[str_detect(files_tif, "cobiocom")] %>% lapply(., rast) #en el objeto cobiocom_rasters ya está el recorte del año 2009 y del 2020

```


